【裁判字號】    90,訴,281
【裁判日期】    900724
【裁判案由】    分割共有物
【裁判全文】
臺灣高雄地方法院民事判決  九十年度訴字第二八一號
    原      告  寅○○
    被      告  乙○○
    訴訟代理人  丙○○
    被      告  庚○○○
    訴訟代理人  辛○○
    被      告  甲○○
                辰○○
                壬○○
    訴訟代理人  丑○○
    被      告  戊○○
                己○○
                癸○○
                子○○
                巳○○○
                丁○
    訴訟代理人  卯○○
右當事人間分割共有物事件，本院判決如左：
    主    文
兩造共有坐落高雄縣路竹鄉○○段第一九六地號、地目為田、面積為一六九點六八平
方公尺及第二一八地號、地目為建、面積為九七三點五平方公尺之土地，准予合併分
割，其分割方法如下：附圖所示Ｃ部分面積二六點三五平方公尺，分歸原告取得；Ａ
部分面積一○四點一一平方公尺分歸被告庚○○○取得；Ｂ部分面積三九點二二平方
公尺分歸被告辰○○取得；Ｄ部分面積二０五點四五平方公尺，分歸被告乙○○、丁○、卯○○各按應有部分比例二分之一、四分之一、四分之一保持共有取得；Ｅ部分
面積六八點七七平方公尺分歸被告丑○○取得；Ｆ部分面積七七點五四平方公尺，分
歸被告子○○、巳○○○、己○○各按應有部分比例一千分之二四二、一千分之二一
七、一千分之五四一保持共有取得；Ｇ部分面積五四點五五平方公尺，分歸被告丑○○、壬○○、子○○、癸○○各按應有部分比例四分之一保持共有取得；Ｈ部分面積
七十點七平方公尺分歸被告壬○○取得；Ｉ部分面積七一點六二平方公尺，分歸被告
癸○○、己○○各按應有部分比例一千分之一九０、一千分之八一０保持共有取得；
Ｊ部分面積三六七點七平方公尺，分歸被告甲○○取得；Ｋ部分面積五七點一七平方
公尺分歸被告戊○○取得。
被告甲○○、己○○、癸○○、壬○○、子○○、丑○○、巳○○○應分別補償如附
表編號４、７、８、９、１０、１１、１２所示之金額予原告及被告乙○○、庚○○○、辰○○、丁○、卯○○如附表編號１、２、３、５、１３、１４所示之金額。
訴訟費用由被告乙○○負擔八分之一，被告洪玉箱負擔十分之一，被告甲○○負擔四
分之一，被告辰○○、戊○○各負擔二十分之一，被告己○○負擔十二分之一，被告
癸○○、子○○、巳○○○各負擔七十二分之一，被告壬○○、丑○○、丁○、卯○○各負擔十六分之一，餘由原告負擔。
    事    實
甲、原告方面：
  一、聲明：求為判決如主文所示。
  二、陳述：
  （一）坐落於高雄縣路竹鄉○○段第一九六地號土地，地目田，面積一六九點六八
        平方公尺，同段第二一八地號土地，地目建，面積九七三點五０平方公尺，
        均為原告與被告辰○○、庚○○○、乙○○、丁○、卯○○、丑○○、癸○○、壬○○、子○○、巳○○○、己○○、甲○○、戊○○等十四人各依附
        表所示之應有部分比例保持共有，系爭土地並無因物之使用目的而不能分割
        之情形，亦未以契約訂有不分割之期限，因被告等十三人中有不同意協議分
        割者，在無法協議分割之情形下，乃訴請法院依各共有人現在占有使用情況
        裁判分割共有物。
  （二）附圖所示Ａ部分現為空地，由被告庚○○○占有使用並種有韭菜，Ｂ部分為
        現由被告辰○○占有使用之空地，Ｃ部分現由原告占有使用並建有磚造平房
        經營雜貨店，Ｄ部分有鐵皮屋一層建物，現由被告乙○○經營小吃店，其餘
        Ｄ部分為空地，放有雜物並種植蔬菜為被告丁○、卯○○所占有使用中，擬
        分歸被告乙○○、丁○、卯○○保持共有，Ｅ部分為被告丑○○所有加強二
        層磚造房屋，Ｆ部分為子○○所建有占用之平房，擬分歸子○○、巳○○○
        、魏舂源三人保持共有，Ｇ部分面積為私設巷道，由被告丑○○、癸○○、
        壬○○、子○○四人共同使用，Ｈ部分現為被告壬○○所占用，建有二層樓
        房，Ｉ部分現為被告癸○○所占用，建有加強磚造二樓平房，擬分歸被告癸○○、己○○二人保持共有，Ｊ部分現為被告甲○○所建有鐵皮平房及加強
        磚造二層樓房及增建平房，部分為空地，Ｋ部分現為空地，擬分歸被告戊○○所有。
  （三）依原告所主張之分割方案，原告取得面積較其原應有部分減少三十點八一平
        方公尺，被告庚○○○、辰○○、乙○○、丁○、卯○○取得面積較其原應
        有部分分別減少十點二一、十七點九四、四十點一七、二十點０八、二十點
        ０九平方公尺，被告丑○○、子○○、巳○○○、己○○、癸○○、壬○○
        、甲○○取得面積較其原應有部分分別增加十點九六、十六點五二、零點九
        五、四點七、十一點三七、十二點九、八十一點九平方公尺，則取得面積增
        加之共有人應補償面積減少者之損失，爰請求依九十年七月份之公告現值每
        平方公尺新台幣（下同）一千四百四十元為計算補償金之標準。
  三、證據：提出土地登記謄本二份、地籍圖謄本、地上建物現況圖影本、土地分割
      面積分配表影本、高雄縣政府函影本、提存通知書影本各一份、戶籍謄本十三
      份。
乙、被告方面：
壹、被告乙○○、丁○、卯○○方面：
  一、聲明：原告之訴駁回。
  二、陳述：原則同意原告之分割方案，分割後被告乙○○、丁○、卯○○雖共有附
      圖所示Ｄ部分土地，然與應有部分相差太大，如有多餘土地希望仍可再分給被
      告三人，如坪數差距過大，請求依現有公告地價或市價補償。
貳、被告庚○○○方面：
  一、聲明：原告之訴駁回。
  二、陳述：同意原告之分割方案，並請求依九十年公告土地現值補償。
參、被告甲○○方面：
  一、聲明：原告之訴駁回。
  二、陳述：同意原告之分割方案及差額補貼計算基礎。
肆、被告辰○○方面：
  一、聲明：原告之訴駁回。
  二、陳述：同意原告之分割方案及差額補貼計算基礎。
伍、被告癸○○方面：未於言詞辯論期日到場，據其以前到場所為聲明及陳述略稱：
  一、聲明：原告之訴駁回。
  二、陳述：不同意分割，如要分割須留通道讓被告癸○○通行。
陸、被告丑○○方面：
  一、聲明：原告之訴駁回。
  二、陳述：同意原告之分割方案及差額補貼計算基礎，被告丑○○、子○○、癸○○、壬○○為同一房，四人土地應均分為四等分。
柒、被告壬○○方面：
  一、聲明：原告之訴駁回。
  二、陳述：同意原告之分割方案及差額補貼計算基礎，被告丑○○、子○○、癸○○、壬○○為同一房，四人土地應均分為四等分。
捌、被告子○○方面：未於言詞辯論期日到場，據其以前到場所為聲明及陳述略稱：
  一、聲明：原告之訴駁回。
  二、陳述：不同意分割，如要分割須留通道讓被告子○○通行，且須補償。
玖、被告戊○○、己○○、巳○○○方面：被告戊○○、己○○、巳○○○未於言詞
    辯論期日到場，亦未提出任何書狀為何聲明或陳述。
丙、本院依職權囑託高雄縣路竹地政事務所測量人員測量現場後，並繪製土地複丈成
    果圖。
    理    由
一、本件被告癸○○、子○○、戊○○、己○○、巳○○○經合法通知，未於言詞辯
    論期日到場，核無民事訴訟法第三百八十六條各款所列情形，爰依原告聲請，由
    其一造辯論而為判決。
二、原告主張坐落於高雄縣路竹鄉○○段第一九六地號土地，地目田，面積一六九點
    六八平方公尺，同段第二一八地號土地，地目建，面積九七三點五０平方公尺，
    為兩造各依附表所示之應有部分比例保持共有，系爭土地並無因物之使用目的而
    不能分割之情形，亦未以契約訂有不分割之期限，兩造始終無法達成協議分割之
    事實，已據其提出土地登記謄本二份、地籍圖謄本、地上建物現況圖影本、土地
    分割面積分配表影本、戶籍謄本十三份為證，復為被告所不爭執，原告之主張堪
    信為真實。
三、按每宗耕地分割後每人所有面積未達０點二五公頃者，不得分割。但本條例中華
    民國八十九年一月四日修正施行前之共有耕地，得分割為單獨所有，農業發展條
    例第十六條第一項第四款定有明文。又共有人得隨時請求分割共有物，但因物之
    使用目的不能分割或契約定有不可分割之期限者，不在此限；又共有物之分割，
    依共有人協議之方法行之，分割之方法不能協議者，法院得依任何共有人之聲請
    ，以原物分配於各共有人，民法第八百二十三條第一項、第八百二十四條第一項
    第一款分別定有明文。共有數筆不同地號土地之共有人，如以成立一共有關係之
    意思而共有數筆土地者，非不得將該數筆土地予以合併分割，以增加經濟效益。
    經查：系爭第一九六地號土地，地目雖為田，有土地登記謄本在卷可稽，然本件
    兩造均係於八十九年一月四日前因繼承而取得共有之土地，此有土地登記謄本二
    份在卷可稽，則依前揭規定，上開土地縱為耕地，原告仍得請求分割。至系爭第
    二一八地號土地，地目建，依其使用目的並非不能分割，兩造間亦無不可分割之
    約定，而不能達成分割協議乙節，復為兩造所不爭執，則原告請求法院判決分割
    ，自無不合，應予准許。再者，兩造共有之系爭二筆土地相互毗鄰，有地籍圖謄
    本附卷可證，其共有人及各共有人於該二筆土地之應有部分均相同等情，亦有土
    地登記簿謄本可稽，自堪認兩造係基於成立一共有關係之意思而共有系爭二筆土
    地，且兩造間亦無不能分割之協議，是原告自得訴請合併分割。
四、次按請求共有物之分割，應由法院依民法第八百二十四條命為適當之分配，不受
    當事人主張之拘束。又法院為裁判分割時，應顧及公平、當事人之聲明、應有部
    分之比例與實際是否相當、共有物之客觀情狀、性質、價格與經濟價值、共有利
    益、各共有人之主觀因素及使用現狀、利害關係等因素為綜合判斷。經查：如附
    圖所示系爭第一九六地號土地Ｃ部分為原告寅○○所有之磚造平房，Ｂ部分現為
    被告辰○○所使用之空地，Ａ部分現為被告庚○○○種植短期作物；系爭第二一
    八地號土地Ｄ部分偏西部分有被告乙○○所有之鐵皮平房，Ｅ部分為被告丑○○
    所有之加強磚造二層樓房，Ｈ部分為被告壬○○所有之加強磚造二層樓房，Ｊ部
    分為被告甲○○所有之加強磚造二層樓房、鐵架平房及增建平房，Ｉ部分為被告
    癸○○所有之加強磚造二層樓房，Ｆ部分為被告子○○所有之磚造平房等情，為
    兩造所不爭執，並經本院於九十年三月二十日會同兩造及高雄縣路竹地政事務所
    人員勘測現場屬實，並製有勘驗筆錄，且就系爭土地上之現有建物坐落位置及面
    積，繪製土地複丈成果圖二份附卷可稽。關於系爭二筆土地之分割方式，除被告
    乙○○、丁○不同意原告所提出之分割方案及補償方式，被告癸○○、子○○不
    同意分割，被告戊○○、己○○、巳○○○未到庭表示意見外，其餘對於原告提
    出之分割方案均不爭執。茲據上情，分述本院分割意見如下：
（一）系爭第一九六號土地部分：
      系爭第一九六地號土地現分別為原告及被告庚○○○、辰○○占有使用，而原
      告並於其上建有磚造平房等情，業如上述，而被告庚○○○、辰○○均同意原
      告所提出之分割方案，是本院審酌該土地現行使用狀況及經濟效益之考量，認
      原告現所有之平房有保留其完整性之必要，故系爭第一九六號土地爰依現行使
      用狀況，分歸各共有人，即如附圖所示Ｃ部分面積二六點三五平方公尺，應歸
      原告取得，Ａ部分面積一○四點一一平方公尺，應歸被告庚○○○取得，Ｂ部
      分面積三九點二二平方公尺，應歸被告辰○○取得。
（二）系爭第二一八號土地部分：
      按分割共有物，以消滅共有關係為目的。法院裁判分割共有土地時，除因該土
      地內部分土地之使用目的不能分割（如為道路），或部分共有人仍願維持共有
      關係，應就該部分土地不予分割或准該部分共有人成立新共有關係外，應將土
      地分配於各共有人單獨所有，最高法院六十九年臺上字第一八三一號判例可資
      參照。經查：系爭第二一八號土地上現有被告乙○○所有之鐵皮平房，被告丑
      ○○所有之加強磚造二層樓房，被告壬○○所有之加強磚造二層樓房，被告甲○○所有之加強磚造二層樓房、鐵架平房及增建平房，被告癸○○所有之加強
      磚造二層樓房，被告子○○所有之磚造平房等情，已如上述。而維持土地使用
      現況，避免拆除現有建物，亦為系爭土地多數共有人所達成共識。且原告所主
      張如附圖所示Ｄ部分分歸被告乙○○、丁○、卯○○依應有部分比例二分之一
      、四分之一、四分之一保持共有取得，被告等人並無爭執，且陳明分割後願保
      持共有，爰依其應有部分之比例由被告乙○○、丁○、卯○○各按二分之一、
      四分之一、四分之一之比例保持共有。附圖所示Ｅ、Ｈ、Ｊ部分土地上有被告
      丑○○、壬○○、甲○○所建造之二層樓房及平房等建物，爰依原告主張將上
      開部分分歸上開被告三人取得。至如附圖一所示Ｆ、Ｉ部分現分為被告子○○
      、癸○○所建有占用之平房及二層樓房，被告二人雖均陳明不願分割，然兩造
      既無不能分割之約定，而該部分土地上亦有其所有建物，且其應有部分均僅七
      十二分之一，如將上開土地各依使用情形分歸其一人所有，則與其應有部分相
      距過大，爰將Ｆ部分土地由被告子○○及未占用系爭土地之被告巳○○○、己○○各按一千分之二四二、一千分之二一七、一千分之五四一之應有部分比例
      保持共有取得，Ｉ部分土地由被告癸○○、己○○各按一千分之一九０、一千
      分之八一０之應有部分比例保持共有取得。而經本件分割後，被告子○○、癸○○所有房屋所占有之土地，因無面臨道路，勢將成袋地，而附圖所示Ｇ部分
      ，為被告丑○○、壬○○、子○○、癸○○出入時所共用之巷道，此為兩造所
      不爭執，為使該土地充分發揮經濟效用，並切合實際狀況及需要，爰將該部分
      土地由被告丑○○、壬○○、子○○、癸○○各依四分之一之應有部分比例保
      持共有取得，並以該部分為被告丑○○、壬○○、子○○、癸○○通行所共用
      之道路。至Ｋ部分面積為五十七點一七平方公尺，與被告戊○○依其應有部分
      所應分得面積相同，且該土地現無人使用，爰將該土地歸由其取得。
六、末按以原物為分配時，如共有人中，有不能按其應有部分受分配者，得以金錢補
    償之，民法第八百二十四條第三項定有明文。查如主文所示分割結果，兩造除被
    告戊○○外，原告及其餘被告所分得之土地面積，均與其等按應有部分應受分之
    土地面積有所增減，詳如附表所示，而除於言詞辯論期日未到庭之被告外，兩造
    均陳明願就九十年七月之土地公告現值為其補償所憑之依據，本院亦認以此為補
    償基礎較能符合社會經濟價值。被告丑○○、子○○、巳○○○、己○○、癸○○、壬○○、甲○○分得土地面積較其原應有部分增加，而使其餘共有人未能按
    其應有部分受分配，自應由其以金錢補償之，爰命其等按上開增加之價值補償原
    告及被告庚○○○、辰○○、乙○○、丁○、卯○○如附表所示。
四、結論：原告之訴為有理由，依民事訴訟法第三百八十五條第一項前段、第七十八
    條、第八十一條第二款、第八十五條第一項後段，判決如主文。
中      華      民      國    九十      年      七      月    二十四    日
                              臺灣高雄地方法院民事第五庭
~B審判長法官  朱玲瑤
~B法      官  林雯娟
~B法      官  吳錦佳
右為正本係照原本作成。
如不服本判決，應於送達後廿日內，向本院提出上訴狀並表明上訴理由，如於本
判決宣示後送達前提起上訴者，應於判決送達後十日內補提上訴理由書（須附繕本）。
中      華      民      國    九十      年      七      月    二十四    日
~B法院書記官  周祺雯
~FO
附表
┌──┬────┬────┬────┬─────┬─────┬──────┐
│編號│姓名    │應有部分│面積（平│分得面積（│增減面積（│應受、付金  │
│    │        │        │方公尺）│平方公尺）│平方公尺）│額（新台幣）│
├──┼────┼────┼────┼─────┼─────┼──────┤
│１  │寅○○  │１＼２０│  57.16 │  26.35   │－30.81   │受554580元  │
│２  │乙○○  │１＼８  │ 142.9  │ 102.73   │－40.17   │受723060元  │
│３  │庚○○○│１＼１０│ 114.32 │ 104.11   │－10.21   │受183780元  │
│４  │甲○○  │１＼４  │ 285.79 │ 367.7    │＋81.9    │付0000000元 │
│５  │辰○○  │１＼２０│  57.16 │  39.22   │－17.94   │受322920元  │
│６  │戊○○  │１＼２０│  57.17 │  57.17   │  0       │  0         │
│７  │己○○  │１＼１２│  95.26 │  99.96   │＋4.7     │付84600元   │
│８  │癸○○  │１＼７２│  15.88 │  27.25   │＋11.37   │付204660元  │
│９  │壬○○  │１＼１６│  71.44 │  84.34   │＋12.9    │付232200元  │
│１０│子○○  │１＼７２│  15.88 │  32.4    │＋16.52   │付297360元  │
│１１│丑○○  │１＼１６│  71.44 │  82.4    │＋10.96   │付197280元  │
│１２│巳○○○│１＼７２│  15.88 │  16.83   │＋0.95    │付17100元   │
│１３│丁○    │１＼１６│  71.44 │  51.36   │－20.08   │受361440元  │
│１４│卯○○  │１＼１６│  71.45 │  51.36   │－20.09   │受361620元  │
└──┴────┴────┴────┴─────┴─────┴──────┘


司法院資訊處製作；財團法人民間司法改革基金會備份。
